【裁判字號】    88,上更(一),320
【裁判日期】    890106
【裁判案由】    殺人等
【裁判全文】
臺灣高等法院刑事判決                    八十八年度上更（一）字第三二０號
    上  訴  人
    即  被  告  丙○○
    選任辯護人  劉秉鈞
                蕭元亮
                高靜怡
右上訴人因殺人案件，不服台灣新竹地方法院八十七年度重訴緝字第三號中華民國八
十七年九月七日第一審判決（起訴案號臺灣新竹地方法院檢察署八十五年度偵字第八
二六○、八一○三號）提起上訴，經判決後，由最高法院發回更審，本院判決如左：
    主  文
原判決關於殺人罪部分撤銷。
丙○○殺人，累犯，處有期徒刑拾貳年，褫奪公權捌年。
    事  實
一、丙○○曾因違反麻醉藥品管理條例案件，經原審法院判處有期徒刑六月，並於民
    國八十二年四月二十二日執行完畢。猶不知悔改，復因友人甲○○借款新台幣（
    下同）七十五萬元未還，經多次催討後，甲○○為抵償該筆借款，即於八十五年
    五月上旬某日，在新竹市○○○○道路上其所駕駛之自用小客車內，交付丙○○
    美國KAHRARMS製九MM制式半自動手槍一枝、可發射子彈具有殺傷力仿美國S&W公?
     q製造之仿造槍枝一枝、具有殺傷力之九MM制式子彈三顆、零三八制式子彈五顆
    ，經丙○○同意該批槍彈以抵償欠款中之二十五萬元，並於收受後，藏置於新竹
    竹市○○里○鄰○○街六巷十六號之住處內，未經許可無故持有該制式手槍、具
    有殺傷力可發射子彈之改造手槍、具有殺傷力之子彈。（此部分業經被告撤回上
    訴而確定）。
二、甲○○於交付丙○○上開槍枝及子彈後，即未償還其餘五十萬元之借款。經丙○○多次向甲○○催討，均無效果。及至八十五年七月二十六日凌晨零時許，丙○○為向甲○○催討該五十萬元之債務，即於新竹市○○路四方茶坊與友人乙○○
    一同攜帶丙○○所有西瓜刀一把找尋甲○○催討該債務。嗣經丙○○及乙○○二
    人在新竹市境內多處地點尋找，均未發現甲○○。迨至同日凌晨三時三十分許，
    丙○○、乙○○到甲○○位於新竹市○○路○段二一九號三樓住處公寓之樓下外
    等待甲○○返家，適見甲○○搭乘由張智強所駕駛之自用小汽車返回該住處，甲○○先行在該公寓樓梯大門前下車；張智強將該車駛往停車處。丙○○見甲○○
    進入該公寓樓梯大門，即單獨一人隨同甲○○進入該樓梯間，並向甲○○表明欲
    催討該五十萬元債務。甲○○表示尚無法清償，二人一言不合發生爭執，甲○○
    即自隨身攜帶之皮包中拿出一可發射九MM子彈，具有殺傷力不詳型號之槍枝（內
    至少含有三顆九MM制式子彈）朝丙○○作勢射擊，丙○○見狀，向前與甲○○拉
    扯搶槍。雙方強扯中，不慎誤觸板機擊發一顆子彈，二人均未遭擊中。該槍彈旋
    即為丙○○奪取，丙○○竟單獨基於殺人犯意，  即朝甲○○射擊一槍；約隔二
    、三秒後，再朝甲○○身上射擊一槍。其中一發子彈由甲○○左肩背進入後由第
    五肋骨間出右胸壁再進右上臂肌肉內；另發子彈則由甲○○右下頸部背側進入後
    由左肩下皮下穿出，致甲○○受有兩側胸部血胸之傷害。此時丙○○發現張智強
    接近該公寓後，即與在場未參與犯行之乙○○共同離開，駕駛汽車前往台北市藏
    匿，丙○○於行經台北市麥帥橋時，將該槍枝丟棄於基隆河中而滅失，甲○○經
    送醫救治，因傷重於八十五年七月二十六日上午四時三十分許，在新竹市空軍八
    一三醫院不治死亡。
三、案經新竹市警察局第一分局、第二分局分別報請臺灣新竹地方法院檢察署檢察官
    偵查起訴。
    理  由
一、訊據被告即上訴人丙○○固坦承於上開時地，因向被害人甲○○催討借款，二人
    發生衝突，並與被害人爭奪槍枝中，連續擊發三顆子彈，其中二顆分別擊中被害
    人等情，然矢口否認有殺人之犯行，辯稱：當時因遭被害人持槍相向，遂向被害
    人，欲搶下槍枝。慌亂中，被害人不慎扣及板擊，連續擊發二顆子彈，並有一顆
    擊中被害人，旋因槍枝掉落地面走火，又擊出一發子彈，再度射中被害人，致被
    害人傷重死亡，並無開槍射擊被害人之情事等語。
二、經查：
（一）、被害人於前揭時地，與被告發生拉扯後，受有槍傷，造成一發子彈由被害人
        左肩背進入後由第五肋骨間出右胸壁再進右上臂肌肉內；另一發子彈則由被
        害人右下頸部背側進入後由左肩下皮下穿出，致被害人受有兩側胸部血胸之
        傷害，經送醫因傷重不治死亡之事實，業據臺灣新竹地方檢察署檢察官督同
        法醫師相驗無訛，製有勘驗筆錄、驗斷書及相驗屍體證明書在卷可稽，並經
        臺灣高等法院檢察署法醫中心法醫師吳木榮鑑定明確，並有鑑定書一份在卷
        為憑，被害人係與被告爭執中遭槍擊死亡無疑。
（二）、被告於警訊中供稱：「我在該處電梯口與任某碰面，我向他要債，說手頭很
        緊，他二話不說自腰際間取出壹把九０手槍，且拉滑套欲對準我，我立即撲
        向他，雙方發生扭打，拉扯間聽到『砰』一聲，見任某倒地，槍掉落地上，
        於是我撿起該把槍再朝他射二槍。」（八十五年度偵字第八一０三號偵查卷
        第五頁正面、背面）雖被告於本院審理中辯稱：警訊筆錄係警員誘導訊問之
        不實陳述。然證人即製作筆錄之警員丁○○於本院結證稱：「我是一項一項
        訊問，我本身沒有設定詞句，要被告按我們設定情節回答，被告有說他沒有
        開槍，是在爭扎中擊發，但我說我不相信。」「警訊筆錄是訊問被告所製作
        ，被告有說未開槍，但依常理來說是不可能，我才說我不相信，我沒有誘導
        被告製作筆錄。」（見本院上訴卷第九八頁、本院八十八年十一月九日訊問
        筆錄）。再被告於至檢察官第一次問訊時亦供稱：「我質問甲○○，雙方衝
        突他不知從何處拿出槍，我馬上撲過去搶槍，雙方扭打了一陣，槍擊發，小
        寶（指被害人甲○○）倒下去，我撿起槍再朝他身上開了二槍。」（同前偵
        查卷第二十五頁正面），並未指稱警局訊問有何不實，復坦承開槍射殺被害
        人之事實。而被害人身體確遭擊中二槍，其中一發子彈由被害人左肩背進入
        後，由第五肋骨間出右胸壁，再進右上臂肌肉內；另發子彈則由被害人右下
        頸部背側進入後由左肩下皮下穿出，二槍分別穿過被害人胸部及頸背部之要
        害。依常情判斷，被害人身中一槍後，當已無任何反抗能力，更無力與被告
        爭扯槍枝，被害人竟仍再遭擊中一槍，顯係被告持槍朝被害人射擊甚明。再
        依被害人所受之槍擊傷勢，不可能係因槍枝掉落地面走火所致，亦有內政警
        內政部警政署刑事警察局（八八）刑醫字第一二八二八九號函在卷可考。足
        見被告於警訊、偵查中自承朝被害人射擊二槍，係在自由意志下陳述，並與
        事實相符。被告辯稱：被害人身中二槍，係因拉扯及槍枝掉落所擊發，要非
        屬實。
（三）、被告另稱：被害人係遭近詎離槍傷，身上傷口火藥係急救清洗滅失。然依臺
        灣高等法院檢察署法醫中心鑑驗結果認「１、就被害人甲○○前揭左肩及右
        下頸背的入口槍傷，均未發現有黑色火藥殘跡或是火藥紋圖，因此判定係遠
        距離槍傷。２、遠距離槍傷之定義為：入口槍傷沒有任何火藥殘跡或是火藥
        紋圖的槍傷。若以手槍言，其槍口與目標物的距離會因子彈所充填火藥種類
        不同而有差異。一般而言，若充填片狀火藥時，則與目標物距離為六十公分
        （二十四英吋）以上；若是以球狀火藥充填時，則與目標物相距一０五公分
        （四十二英吋）以上。在法醫實務上，若要確認槍口與目標物真正距離時，
        不能單以入口槍傷的傷口作為判斷的唯一依據，而必須用實際作業的槍枝和
        子彈，在實驗室中發射後，才能確認真實的距離數值。３、死者甲○○雙手
        上並未發現有火藥殘跡。」有臺灣高等法院檢察署八十五年十二月三十日檢
        仁醫字第一三六０九號函在卷可稽。被告於本院前審雖又以「被害人中槍後
        ，曾送醫急救，驗屍前，被害人在急救過程中，傷口曾經過清洗處理，有證
        人鄭憲智為證」為辯，然經本院函請法務部法醫研究所查詢結果，據覆「1.
        被害人身體上六處槍傷傷口及衣服上槍孔，均未發現有火藥殘跡或火藥紋圖
        。2.近距離射擊子彈在穿透衣服時，一般火藥殘跡或火藥紋圖不會僅殘留在
        衣服上，而不留在被害人或行為人身體上。3.除清創術切外，一般醫護人員
        之醫療行為不會清除身體上槍傷傷口旁的火藥殘跡或火藥紋圖。」，有該所
        法醫所八八文理字第０一六五號函在卷足稽。則證人曾憲智證稱醫生急救時
        有洗傷口，但依上開法醫研究所函顯示，亦僅就「清創術切」所必要清除外
        ，並無清火藥或火藥紋圖之行為。況被害人之衣服上槍孔亦未發現有火藥殘
        跡或火藥紋圖，益見被害人傷口並無火藥或火藥紋圖。證人曾憲智所稱，自
        無從為被告有利之認定。又依內政部警政署刑事警察局（八八）刑醫字第一
        二八二八九號函另稱：本案之致命槍創為遠距離，即手槍槍口距被害人十五
        公分以上，遠距離槍創之確實射擊距離應由彈道專家決定。槍枝射擊時，火
        藥可以飛到的距離稱為近距離。一般而言，手槍之近距離槍創約略為十五公
        分以內，步槍之近距離槍創約略為一公尺。火藥飛不到的距離以外均稱為遠
        距離，故手槍十五公分以上，步槍一公尺以上距離之槍創均稱為遠距離槍創
        ，核與台灣高等法院檢察署法醫中心就遠詎離之定義尚有不同。惟二者均以
        傷口未有火藥為遠詎離之依據，並稱實際詎離須槍枝試射及由彈道專家決定
        。嗣因被告已將作案槍枝丟滅失，致無從查明實際詎離，然依上開機關函示
        ，被害人確遭十五公分以上之遠詎離槍擊無訛。被告辯稱係近詎離擊傷，顯
        非可採。
（四）、證人張智強證稱：看到有人扭打後，即聽到三聲槍聲。證人即被害人租處鄰
        居戊○○於警訊中證稱：「聽到連續槍聲兩聲，隔兩、三秒後又開一槍。」
        （相驗卷第五頁背面）另證人即同案被告乙○○於偵審中均稱：連續聽到三
        聲槍聲；及至本院則結稱：被告與被害人拉扯之後，就聽到槍聲，先響二聲
        ，隔二、三秒後，再響一聲（見本院八十八年十月五日訊問筆錄）。查證人
        潘雯棋與被告及被害人均素不相識，乃因偶然聞及槍聲，所稱自屬可信。則
        證人證稱：「聽到連續槍聲兩聲，隔兩、三秒後又開一槍。」應屬可採。而
        被告於警訊、偵查初訊中自白：「我在該處電梯口與任某碰面，我向他要債
        ，說手頭很緊，他二話不說自腰際間取出壹把九０手槍，且拉滑套欲對準我
        ，我立即撲向他，雙方發生扭打，拉扯間聽到『砰』一聲，見任某倒地，槍
        掉落地上，於是我撿起該把槍再朝他射二槍。」依被告上開自白，當第一槍
        擊發後，被害人槍枝掉落，經被告撿起後，再朝被害人連開二槍，則槍聲應
        係先響一聲，再連續二聲，核與證人潘旻棋所稱似有不符。惟被告之自白須
        有其他補強證據，此之補強證據旨在補強被告自白之真實性，自不以與自白
        內容完全一致為必要，所證明之程度，係犯罪事實之一部或全部，亦非所計
        ，只須其證據力足以使法院確信被告之自白為真實即可（最高法院八十一年
        度台上字第五００四號判決）被告自承向被害人連開二槍，既有上開驗斷書
        及鑑定函足資補強，自不得僅以被告自白開槍之過程與證人指證未完全致，
        即認被告自白非可採。而依臺灣高等法院檢察署法醫中心鑑定函所載：被害
        人甲○○前揭左肩及右下頸背的入口槍傷，均未發現有黑色火藥殘跡或是火
        藥紋圖；死者甲○○雙手上並未發現有火藥殘跡。」再依內政部警政署刑事
        警察局（八八）刑醫字第一二八二八九號函所示：本案之致命槍創為遠距離
        ，即手槍槍口距被害人十五公分以上，彈道方向為由上向下、由左向右、由
        前向後。則被害人遭槍擊前，該槍正位於被害人左肩上前方及右頸上前方十
        五公分以上（一槍由左肩進入；一槍由右頸進入），槍口並朝向被害人臉部
        自不可係被害人自行扣擊。參以臺灣高等法院檢察署法醫中心上開函載：被
        害人手中竟無任何火藥，益見槍枝擊發時，已不在被害人手中，並遭被告奪
        取至灼。足見被害人身中二槍，均係被告奪槍後朝被害人擊發無疑。被告自
        陳稱：槍枝掉落後，撿起再開槍，應非屬實。依上開事證所示，被告與被害
        人爭執中確有連續擊發三發子彈，以二人相互拉扯之近詎離，倘被告朝被害
        人射擊，應無不中之理，顯見第一槍被告應尚未完奪得槍枝，然於擊發後旋
        即為被告奪取，並即向被害人射擊一發；約二、三秒後，再朝被害人射擊一
        發。被告辯稱：僅係撿拾槍枝而已，要屬卸責之詞。
三、綜上所述，被告所辯，均無可採。事證明確，被告殺人犯行堪以認定。至被告聲
    請傳訊證人潘旻棋，因證人於警訊所稱，業經本院認為真實，自無再度傳訊之必
    要。另本件已無可能從死者傷勢以電腦動畫模擬案發情形，被告聲請以電腦動畫
    重製現場，核無必要，併此敘明。
四、核被告所為，係犯刑法第二百七十一條第一項殺人罪、修正前槍彈藥刀械管制
    條例第十條第三項未經許可無故持有可發射子彈具有殺傷力之槍枝罪、第十一條
    第三項未經許可無故持有子彈罪。被告同時持有原係被害人所有之槍枝及子彈，
    以一持有行為觸犯未經許可無故持有可發射子彈具有殺傷力之槍枝罪、未經許可
    無故持有子彈罪等二罪，應從一情節較重之未經許可無故持有可發射子彈具有殺
    傷力之槍枝罪處斷，而被告所犯該未經許可無故持有可發射子彈具有殺傷力之槍
    枝罪與殺人罪間，有方法結果之牽連關係，應從一重以殺人罪處斷。被告犯罪後
    ，槍彈藥刀械管制條例業於八十六年十一月二十四日修正公布，同年月二十六
    日生效，其中第十條第三項未經許可無故持有可發射子彈具有殺傷力之槍枝罪刑
    度較修正前為重，依刑法第二條第一項但書規定，應適用修正前之法律。被告曾
    因違反麻醉藥品管理條例案件，經原審法院判處有期徒刑六月，並於八十二年四
    月二十二日執行完畢，有臺灣高等法院院檢察署刑案資料查註紀錄表一紙在卷為
    憑。其於受有期徒刑執行完畢後，五年內再犯有期徒刑以上刑之罪，為累犯，應
    依法就殺人罪有期徒刑部分加重其刑（死刑及無期徒刑依法不得加重）。
五、原審據以論罪，固非無見。惟被告僅向被害人射擊二槍，原審認係連續射擊三槍
    ，認定事實，尚有違誤。被告上訴意旨，否認犯罪，雖無理由，然原判決此部分
    既有可議，自應由本院撤銷改判。爰審酌被告平日之素行、與被害人之關係、
    犯罪之動機、目的、手段、所生之危害，現已與被害人家屬和解，賠償部分損失
    等一切情狀，量處有期徒刑十二年，並依法宣告褫奪公權八年。被告用以殺害被
    害人之槍枝，因已丟棄滅失，業據被告供明在卷，故不為諭知沒收。
據上論斷，應依刑事訴訟法第三百六十九條第一項前段、第三百六十四條、第三百六
十八條、第二百九十九條第一項前段，修正前槍彈藥刀械管制條例第十條第三項、
第十一條第三項，刑法第十一條前段、第二條第一項但書、第二百七十一條第一項、
第四十七條、第五十五條、第三十七條第二項，判決如主文。
本案經檢察官李金定到庭執行職務。
中    華    民    國    八十九    年      一        月        六        日
                            臺灣高等法院刑事第十四庭
                                審判長法  官  陳  祐  輔
                                      法  官  蔡  國  在
                                      法  官  陳  國  文
右正本證明與原本無異。
如不服本判決應於收受送達後十日內向本院提出上訴書狀，其未敘述上訴之理由者並
得於提起上訴後十日內向本院補提理由書（均須按他造當事人之人數附繕本）。
                                      書記官  王  柏  敦
中    華    民    國    八十九    年       一       月        十        日
附錄本案論罪科刑法條全文：
修正前槍彈藥刀械管制條例第十條第三項
一、未經許可製造、販賣或運輸第四條第一款所稱其他可發射金屬或子彈具有殺傷力
之各式槍者,處五年以下有期徒刑。
三、未經許可無故持有、寄藏或意圖販賣而陳列第一項所列各式槍之一者，處三年
以下有期徒刑。
修正前槍彈藥刀械管制條例第七條第四項、第十一條第三項
未經許可，無故持有、寄藏或意圖販賣而陳列第一項及第二項所列槍之一者，處一
年以上七年以下有期徒刑。
未經許可無故持有、寄藏或意圖販賣而陳列彈藥者。處三年以下有期徒刑。
刑法第一百八十七條
意圖供自己或他人犯罪之用，而製造、販賣、運輸或持有炸藥、棉花藥、雷汞或其他
相類之爆裂物或軍用槍砲、子彈者，處五年以下有期徒刑。
刑法第二百七十一條第一項
殺人者，處死刑、無期徒刑或十年以上有期徒刑。
刑法第三百零五條
以加害生命、身體、自由、名譽、財產之事恐嚇他人，致生危害於安全者，處二年以
下有期徒刑、拘役或三百元以下罰金。


司法院資訊處製作；財團法人民間司法改革基金會備份。
